【裁判字號】    94,訴,3250
【裁判日期】    951019
【裁判案由】    遺產稅
【裁判全文】
臺北高等行政法院判決
                                      94年度訴字第3250號
                              .
原      告  甲○○
被      告  財政部臺灣省北區國稅局
代  表  人  凌忠嫄（局長）住同上
訴訟代理人  乙○○
            丙○○
上列當事人間因遺產稅事件，原告不服財政部中華民國94年10月
6 日台財訴字第09400434010 號（案號：第00000000號）訴願決
定，提起行政訴訟。本院判決如下：
    主  文
原告之訴駁回。
訴訟費用由原告負擔。
    事  實
一、事實概要：緣原告於民國93年9 月2 日具函向被告所轄臺北
    縣分局就其已繳被繼承人王甚多遺產稅部分，申請退還溢繳
    稅款，主張臺北縣鶯歌鎮○○段尖山小段（下稱尖山小段）
    19、23、406-2 、406-6 、413-1 、413-2 地號及斗六市○
    ○段672-7 地號等7 筆土地為農業用地，應適用農業發展條
    例第38條及同法施行細則第2 條規定，自遺產中扣除；另尖
    山小段413-4 地號為供公眾通行之道路，應依遺產及贈與稅
    法第17條第12款，免徵遺產稅，復又具文撤回尖山小段19地
    號土地之申請。案經被告所轄臺北縣分局以94年6 月13日北
    區國稅北縣一字第0941026510號函復略以：「…(二)台北縣鶯
    歌鎮○○○段23地號及斗六市○○段672-7 地號第2 筆土地
    ，查原核定業依行為時遺產及贈與稅法第17條第1 項第5 款
    規定，自遺產總額扣除4,162,185 元在案。(三)台北縣鶯歌鎮
    ○○段尖山小段406-2 、406-6 地號第2 筆土地，台端雖檢
    具台北縣鶯歌鎮公所核發之農業用地作農業使用證明書（93
    年9 月30日北縣鶯建字第0930019427），惟該證明書並無法
    證明該2 筆土地於被繼承人死亡時係作農業使用，且本案之
    核課業於91年4 月4 日確定，尚無稅捐稽徵法第17條規定更
    正程序之適用。三、另被繼承人所遺台北縣尖山段尖山小段
    413-4 地號土地主張為既成巷路，依台北縣鶯歌鎮公所核發
    之都市計畫土地使用分區○○○○○道路編定為乙種工業區
    用地，並認為該土地確為供公眾通行達10年之現有巷道，且
    由其代為養護。依據財政部84年2 月28日台財稅第84160852
    6 號函釋之規定，准自遺產總額中扣除1,231,875 元」，予
    以變更遺產淨額為102,089,194 元，核定應退本稅640,575
    元，行政救濟加計利息122,637 元。原告不服，就未獲核准
    自遺產總額中扣除之尖山小段406-2 、406-6 、413-1 、41
    3-2 地號4 筆土地部分提起訴願，遭決定駁回，遂提起本件
    行政訴訟。
二、兩造聲明：
  (一)原告未於言詞辯論期日到庭，惟據其起訴狀所載聲明如下：
    1.訴願決定及原處分均撤銷。
    2.被告應退還原告溢繳之稅款。
  (二)被告聲明：駁回原告之訴。
三、兩造之爭點：
  (一)原告主張之理由：
    1.被告依稅捐稽徵法第17條及第28條規定駁回原告申請，顯
      係錯誤。稅捐稽徵法第28條立法理由明示其構成要件為：
      (1)須納稅義務人提出申請之案件；(2)溢繳稅款發生之原因
      ，限於適用法令錯誤或計算錯誤所造成。故若原告於申報
      遺產稅時，已檢附相關免徵遺產稅款證明文件，而稅捐稽
      徵機關未依規定減徵或免徵稅款者，嗣後再申請退還溢繳
      稅款，核屬適用法令錯誤或計算錯誤，應有稅捐稽徵法第
      28條5 年期間及加計利息退還規定之適用；倘逾5 年，仍
      可申請應退溢繳稅款，但無上述加計利息退還之適用。本
      件因原告於申報遺產稅時，未檢附相關免徵遺產稅款證明
      文件，而於稅捐稽徵機關核稅後，始檢附免稅證明文件並
      申請退還溢繳遺產稅款者，因不屬適用法令錯誤或計算錯
      誤，故無稅捐稽徵法第17條及第28條5 年期間及加計利息
      退還規定之適用。又基於租稅公平原則，公法上不當得利
      之請求權時效，應類推適用民法第125 條15年消滅時效之
      規定，亦即本件之退稅請求權期間為15年，始足充分保障
      原告財產權。原告於94年9 月2 日具函同被告申請退還溢
      繳稅款案，經被告以94年6 月13日北區國稅北縣一字第09
      41026510號函復准予變更遺產淨額，並退還部份溢繳稅款
      在案，可證原告溢繳稅款請求權仍在有效期間內。
    2.關於最高行政法院91年度判字第499 號判決確定案件，係
      原告主張配偶剩餘財產分配請求權遭駁回，與本件無關。
    3.尖山小段406-2 、406-6 、413-1 及413-2 地號4 筆土地
      前經鶯歌鎮公所核發農業用地作農業使用證明在案（93年
      9 月30日北縣鶯建字第0930019427號及93年9 月30日北縣
      鶯建字第0930019428號函參照）。
    4.被告依遺產及贈與稅法第17條第1 項第5 款規定，就尖山
      小段406-2 及406-6 地號2 筆土地准予依農地農用核准在
      案。嗣經檢舉，臺北縣政府農業局等相關機關至現場複勘
      ，未發現有空氣及廢水污染等不能耕作之原因，並認定可
      種耐旱植物在案，即符合農地農用，故被告更正原核定，
      並按農業發展條例第31條規定剔除系爭2 筆土地之扣除額
      並補徵稅額1,320,973 元，顯係錯誤。
    5.行政院農業委員會79年3 月10日79年度農企字第9103289
      號函參酌有關法令規定，作下列原則認定之：(1)農地閒置
      不用，又無平均地權條例第26條之1 各款但書情形者，視
      為不繼續經營農業生產；(2)無前述情形者，推定為繼續經
      營農業生產，即自繼承原因發生該系爭土地仍農地農用至
      今。尖山小段413-1 及413-2 地號2 筆土地目前實際從事
      農地農用屬實，且經主管機關審核通過，並出具證明在案
      。被告以系爭2 筆土地無法證明於被繼承人死亡時作農業
      使用，駁回原告申請退還溢繳遺產稅款，顯係錯誤。是本
      件原告申請退還溢繳遺產稅款，自屬有據。
  (二)被告主張之理由：
    1.本件被繼承人於83年6 月22日死亡，原告於84年2 月18日
      申報遺產稅，經被告核定遺產總額119,574,884 元，遺產
      淨額107,722,366 元，應納遺產稅44,603,027元，並處以
      罰緩5,983,199 元。原告不服，就漏報債權11,500,000元
      及配偶剩餘財產分配請求權46,767,157元部分，申經被告
      復查決定，除准予追認配生存偶剩餘財產差額分配請求權
      1,064,584 元，變更遺產淨額106,657,776 元，應納遺產
      稅44,049,443元外，其餘駁回。原告不服又就前述爭點提
      起訴願、再訴願及行政訴訟，案經最高行政法院於91年4
      月8 日以91年度判字第499 號判決駁回而告確定，原告並
      於92年9 月25日繳清稅款；前項行政救濟進行中，被告因
      檢舉案件，重審尖山小段406-2 及406-6 地號土地已不符
      行為時農業發展條例第31條規定，於86年11月25日撤銷農
      地免稅而補徵遺產稅1,320,973 元。原告不服，就前揭2
      筆土地申請復查，經被告87年10月2 日北區國稅法第0000
      0000號復查決定維持原核定。嗣因原告於前揭復查決定後
      未再提起行政救濟，並於89年1 月12日繳清稅款，故已於
      87年11月20日確定。原告對於具實質確定力之行政處分復
      就同一事由循序提起復查、訴願及行政訴訟，係對已確定
      之行政處分，更事爭訟，自非合法。
    2.本件繼承人等未主張由能自耕之繼承人一人繼承，繼續經
      營農業生產，依行為時遺產及贈與稅法第17條第1 項第5
      款規定，由繼承人繼承，繼續經營農業生產，扣除其土地
      價值半數，無行為時農業發展條例第31條規定，由能自耕
      之繼承人一人繼承，繼續經營農業生產不滿5 年應追繳應
      納稅賦之適用。依行為時遺產及贈與稅法第17條第1 項第
      5 款規定，由能自耕之繼承人一人繼承，按財政部71年5
      月31日台財稅第34044 號函釋，係指遺產中之農業用地全
      部由能自耕之繼承人一人繼承。又被繼承人所遺尖山小段
      413-1 及413-2 地號土地，查申報書未主張由繼承人一人
      繼承或全體繼承人繼承。
    3.本件繼承人於84年2 月18日辦理遺產稅申報時，自始並未
      主張尖山小段413-1 及413-2 地號土地應適用行為時遺產
      及贈與稅法第17條第1 項第5 款規定之農業用地扣除額。
      被告按其申報核定，亦未列入農地列管5 年（83年6 月22
      日死亡日起至88年6 月22日止），列管期限過後，原告始
      於93年9 月2 日提示鶯歌鎮公所93年9 月30日核發之農業
      用地作農業使用證明書，申請農地扣除，係規避列管期限
      ，且無法證明行為時確有繼續作農業使用，顯然與行為時
      農業發展條例第31條規定死亡時係繼續經營農業生產及列
      管5 年時間之立法精神不符。被告以該農業用地作農業使
      用證明書無法證明被繼承人83年6 月22日死亡時，確係經
      營農業生產作農業使用，否准系爭2 筆土地之農地扣除額
      ，並無不符。依行為時遺產及贈與稅法施行細則第20條第
      1 項規定，原告於遺產稅申報時應提供而未提供遺產稅減
      免或扣除相關文件，已有不合。
    4.被告於84年間實地勘查尖山小段406-2 及406-6 地號2 筆
      土地，地上僅雜草，現場並無任何農作情形，有會勘紀錄
      附原處分卷可稽，被告依據鶯歌鎮公所84年12月6 日北縣
      鶯建字第20733 號函，認定該等耕地耕作環境惡劣，符合
      行為時平均地權條例第26條之1 第3 款、第4 款規定不能
      耕作之原因，按行政院農委會79年3 月10日79農企字第91
      03289 號函推定為農業用地准予農地減半扣除，將系爭2
      筆土地按行為時遺產及贈與稅法第17條第1 項第5 款規定
      准予認列農業用地，扣除農地價額之半數計2,540,333 元
      。嗣因檢舉，臺北縣政府農業局、工務局、環境保護局及
      鶯歌鎮公所等相關權責機關至現場複勘，認定系爭2 筆土
      地非有不能耕作之原因，仍可種耐旱植物，原告未繼續經
      營農業生產，已不符行為時農業發展條例第31規定，被告
      乃於86年11月25日更正核定剔除農業用地扣除額並補徵應
      納稅額1,320,973 元。依稅捐稽徵法第21條規定，系爭2
      筆土地於被繼承人死亡時未作農業使用，前經勘查屬實，
      至有無平均地權條例第26條之1 但書之情事，既經相關權
      責機關重勘認定非有不能耕作原因，依行為時遺產及贈與
      稅法第17條第1 項第5 款規定，否准農地減半扣除，並無
      不合。
    理  由
甲、程序部分：
一、被告代表人原為許虞哲，95年8 月23日變更為凌忠嫄，茲由
    其具狀聲明承受訴訟，核無不合，應予准許。
二、原告經合法通知，未於言詞辯論期日到場，核無行政訴訟法
    第218 條準用民事訴訟法第386 條各款所列之情事，爰依被
    告之聲請，由其一造辯論而為判決。
乙、實體部分：
一、按法院之為判決，固須本於當事人之聲明，若當事人所為聲
    明僅用語錯誤，法院本於其聲明之真意而予勝訴之判決，自
    不得謂其所判決者係未經當事人聲明之事項，亦不發生訴之
    變更或追加之問題，最高法院38年穗上字第103 號判例意旨
    參照。經查，本件原告經歷次通知均未到庭，其於起訴載明
    聲明第1 項為「訴願決定及原處分均撤銷」，事實理由所載
    之意旨則係表明不服原處分未准將尖山小段406-2 、406-6
    、413-1 、413-2 地號土地價額自遺產總額中扣除之意。核
    其訴訟之真意，顯係對於被告機關所為否准退還其因該4 筆
    土地計入遺產總額而生之溢繳稅款不服，核先指明。
二、按「下列各款，應自遺產總額中扣除，免徵遺產稅：一、．
    ．．五、遺產中之農業用地由繼承人或受遺贈人，繼續經營
    農業生產者，扣除其土地價值之半數。但由能自耕之繼承人
    1 人繼承，繼續經營農業生產者，扣除其土地價值之全數」
    及「被繼承人死亡時遺有財產者，不論有無應納稅額，納稅
    義務人均應填具遺產稅申報書向主管稽徵稽關據實申報。其
    有依本法規定之減免扣除或不計入遺產總額者，應檢同有關
    證明文件一併報明」，分別為行為時遺產及贈與稅法第17條
    第1 項第5 款及同法施行細則第20條第1 項所明定。又「家
    庭農場之農業用地，其由能自耕之繼承人1 人繼承或承受，
    而繼續經營農業生產者，免徵遺產稅或贈與稅，．．．但如
    繼續經營不滿5 年者，應追繳應納稅賦」，復為行為時農業
    發展條例第31條所明定。
三、查原告之父王甚多於83年6 月22日死亡，原告於84年2 月18
    日向被告申報遺產稅，經被告核定遺產總額為119,574,878
    元，遺產淨額107,722,360 元，並處罰鍰5,983,199 元。原
    告不服，就漏報債權11,500,000元及配偶剩餘財產分配請求
    權46,767,157元部分，申經被告復查決定，除准予追認配偶
    剩餘財產分配請求權1,064,584 元，變更遺產淨額為106,65
    7,776 元外，其餘未准變更。原告等就未准追認之配偶剩餘
    財產分配請求權45,702,573元部分，訴經最高行政法院以91
    年4 月4 日91年度判字第499 號判決駁回確定在案。另在此
    期間，被告因接獲法務部調查局台北縣調查站以86年8 月13
    日板肅字第861126號函，說明二指明被告憑以認定尖山小
    段406-2 及406-6 地號該等耕地耕作環境惡劣，符合行為時
    平均地權條例第26條之1 第3 款、第4 款規定不能耕作之原
    因，應推定為農業用地准予農地減半扣之依據，即鶯歌鎮公
    所84年12月6 日北縣鶯建字第20733 號函，原函稿原載有「
    請貴局再會同農業主管機關申請核發辦理」等字句，惟該等
    字句嗣後竟為該鎮鎮長刪去；經該調查站人員於86年7 月7
    日會同臺北縣政府農業局、工務局、環境保護局及鶯歌鎮公
    所等相關權責機關至現場複勘，結果並未發現系爭2 筆有空
    氣及廢水污染情形，現場雜草叢生，林木濃密，生長情形良
    好，可種植耐旱作物。被告乃據以認定系爭2 筆土地並無不
    能耕作之原因，原告未繼續經營農業生產，並不符行為時農
    業發展條例第31條規定，被告乃於86年11月25日更正核定剔
    除農業用地扣除額並補徵應納稅額1,320,973 元。原告不服
    ，就此補徵處分申請復查，經被告以87年10月2 日北區國稅
    法第00000000號復查決定維持原核定，原告未再提起行政救
    濟程序而告確定，此有最高行政法院91年度判字第499 號判
    決、法務部調查局台北縣調查站86年8 月13日板肅字第86
    1126號函、86年7 月7 會勘紀錄、被告北區國稅法第000000
    00號復查決定書等附於原處分卷可憑，堪予認定。
四、再查原告93年9 月2 日申請退還溢繳稅款，其於訴訟中主張
    乃依公法上不當得利之法律關係而為請求，其無非以尖山小
    段406-2 、406-6 、413-1 及413-2 地號等4 筆土地，依鶯
    歌鎮公所核發93年9 月30日北縣鶯建字第0930019427號、93
    年9 月30日北縣鶯建字第0930019428號函所附之農業用地作
    農業使用證明書，可以證明為農業用地，應自遺產總額扣除
    云云。惟查，經查尖山小段413-1 、413-2 地號等2 筆土地
    ，繼承人等於辦理遺產稅申報及行政爭訟程序，自始均未主
    張應適用行為時遺產及贈與稅法第17條第1 項第5 款規定之
    農業用地扣除額，此有申報書附於原處分卷第243 、244 頁
    可憑。參照行為時遺產及贈與稅法第23條第1 項規定：「被
    繼承人死亡遺有財產者，納稅義務人應於被繼承人死亡之日
    起6 個月內，向戶籍所在地主管稽徵機關依本法規定辦理遺
    產稅申報」；第28條第2 項規定：「納稅義務人不得以稽徵
    機關未發前項通知書，而免除本法規定之申報義務」，又同
    法施行細則第20條第1 項規定：「被繼承人死亡時遺有財產
    者，不論有無應納稅額，納稅義務人均應填具遺產稅申報書
    向主管稽徵機關據實申報。其有依本法規定之減免扣除或不
    計入遺產總額者，應檢同有關證明文件一併報明」，原告身
    為繼承人，除負有申報遺產稅之義務外，尚應盡其協力義務
    主動檢同證明文件報明減免扣除項目。乃原告於申報之初既
    未申報尖山小段413-1 、413-2 地號等2 筆土地為農地，自
    無可能就其是否符合農地減免之事項予以考量。另尖山小段
    406-2 及406-6 地號2 筆土地，乃於行政救濟程序中，被告
    接獲調查局函送之調查結果後，依法自扣除額中予以減除，
    再重新計算予以補徵，此業經敘明於前，原告於本件訴訟中
    空言主張該補徵有誤云云，自無可採。又雖其提出鶯歌鎮公
    所93年9 月30日核發之農業用地作農業使用證明書，惟依證
    明書附註之記載，其有效期間為6 個月，即該證明書僅能證
    明93年9 月30日核發後6 個月內系爭土地之使用狀況，而不
    得據以推論被繼承人死亡之83年6 月22日之土地使用狀況。
    故該證明書難以據為有利於原告之認定。從而，原告無法舉
    證證明原遺產稅之核課處分，就系爭4 筆土地之認定非屬農
    地由繼承人續作農業使用，而未自遺產總額中扣除，有何錯
    誤，則其主張本件遺產稅有溢繳情事，得依公法上不當得利
    之法律關係請求退還，自屬無據。
五、綜上所述，原處分否准系爭4 筆土地之農業用地扣除額，即
    無不合。訴願決定予以維持，亦無不當。原告訴請判如其聲
    明，為無理由，應予駁回。
據上論結，本件原告之訴為無理由，爰依行政訴訟法第98條第3
項前段、第218 條，民事訴訟法第385 條第1 項前段，判決如主
文。
中    華    民    國    95    年    10    月   19     日
                         第七庭審判長法  官  李  得  灶
                                     法  官  林  玫  君
                                     法  官  李  玉  卿
上為正本係照原本作成。
如不服本判決，應於送達後20日內，向本院提出上訴狀並表明上
訴理由，如於本判決宣示後送達前提起上訴者，應於判決送達後
20日內補提上訴理由書（須按他造人數附繕本）。
中    華    民    國    95    年    10    月   19     日
                                     書記官  楊  怡  芳


司法院資訊處製作；財團法人民間司法改革基金會備份。
